【裁判字號】    98,訴緝,16
【裁判日期】    980219
【裁判案由】    違反公司法等
【裁判全文】
臺灣臺北地方法院刑事判決              98年度訴緝字第16號
公  訴  人  臺灣臺北地方法院檢察署檢察官
被      告  甲○○
上列被告因違反公司法等案件，檢察官認與前經起訴之謝曜駿等
違反公司法案（本署95年度偵字第16522號、96年偵字第12363等
號）有數人共同犯罪之相牽連案件關係，而追加起訴（96年度偵
字第18797號），因被告於準備程序進行中就被訴事實為有罪之
陳述，且所犯非死刑、無期徒刑、最輕本刑為三年以上有期徒刑
之罪或高等法院管轄第一審案件，經告知簡式審判程序之旨，並
聽取檢察官、被告之意見後，經本院合議庭裁定由受命法官獨任
進行簡式審判程序，本院判決如下：
    主  文
甲○○共同公司負責人，公司應收之股款，股東並未實際繳納，
而以申請文件表明收足，處有期徒刑肆月，如易科罰金，以銀元
佰元即新臺幣玖佰元折算壹日，減為有期徒刑貳月，如易科罰
金，以銀元佰元即新臺幣玖佰元折算壹日。
    犯罪事實
一、甲○○原在臺中市開設華聯行經營投資顧問業，於民國93年
    4月間，與凌其仁（另案起訴）共同基於違反公司法之犯意
    聯絡，明知股東並未實際繳納凌登資訊科技股份有限公司（
    下稱凌登公司）之股款，而籌設凌登公司並由甲○○擔任名
    義負責人，委託知情且具違反公司法共同犯意聯絡之不詳記
    帳業者代辦公司設立登記申請事宜，該不詳記帳業者再委由
    亦具有共同違反公司法犯意聯絡之謝曜駿（另案業經起訴）
    經營之「大眾會計事務所」（辦公室在臺北市萬華區○○○
    路70號10樓頂層加蓋建築及同市區○○路67號9樓之12）辦
    理虛偽驗資證明文件，甲○○則先依指示於同年月29日至華
    泰商業銀行復興分行開設活期存款帳戶0000-00000號（戶名
    凌登公司籌備處）、0000-00000號（戶名甲○○），大眾會
    計事務所再填寫提、存款單，於同日交華泰銀行櫃台辦理資
    金轉帳手續，先自柯振豐（另案業經起訴）在華泰銀行開設
    之活期存款帳戶（帳號0000-0 0000）提出1,000萬元，存入
    前述甲○○個人帳戶，再提出上開1000萬元另以凌登公司股
    東甲○○、吳玉舫、徐偉英、謝愛珍名義分成4筆存入凌登
    公司籌備處帳戶，旋將存摺帶回影印，作為公司應收股款業
    經股東繳納之證明，並製作不實之凌登公司股東繳納股款明
    細表、存款1,000萬元之不實資產負債表、（會計師查核簽
    證）委託書及資本額查核報告書底稿，再於各項會計報表上
    蓋用代刻之公司及負責人印章，於翌（30）日將資本額查核
    報告書底稿交給大眾會計事務所僱用會計師張秀鳳簽章，完
    成公司法第7條授權會計師查核簽證資本額之作業後，大眾
    會計事務所於93年5月3日再依前述轉帳手續反向填製提、存
    款單，交由銀行櫃台作業，將凌登公司籌備處帳戶資金1000
    萬元全部提出，循序轉帳存回柯振豐帳戶。嗣後大眾會計事
    務所即將上開各種報表及有會計師查核簽證之存款證明交予
    前述不詳記帳業者，填製公司設立登記申請書，而以上開存
    摺影本、資產負債表及資本額查核報告書等申請文件，表明
    凌登公司應收股款均已收足，向主管機關臺北市政府建設局
    提出申請，使該管承辦公務員審查認為形式要件均已具備，
    而核准設立登記（核准文號：93年5月14日府建商字
    00000000000號），登載於職務上所掌之公司登記簿，足以
    生損害於主管機關對於公司資本額審核之正確性。凌登公司
    成立後，同年8月間改以徐偉英為負責人，並增資5,000萬元
    ，仍以上述虛偽資金證明方式申請登記（此部分另案偵辦）
    。
二、案經乙○○告發，由臺灣臺北地方法院檢察署檢察官偵查起
    訴，甲○○於本院準備程序中就被訴事實為有罪之陳述，經
    告知簡式審判程序之旨，並聽取當事人之意見後，經本院合
    議庭裁定由受命法官獨任進行簡式審判程序。
    理  由
一、訊據被告甲○○對於上揭犯罪事實坦承不諱，並有凌登公司
    登記查詢資料（96年偵字第18797號卷第6頁）、告發人乙○
    ○影印提供之凌登公司登記案卷之設立登記資本額查核報告
    、設立登記股東繳納股款明細表（96年他字第5324號卷第16
    至19頁）、華泰商業銀行96年8月21日（96）華泰總復興字
    第06641號函暨凌登資訊科技股份有限公司籌備處所設立活
    期存款帳號0000000000000號及凌登資訊科技股份有限公司
    所設立活期存款帳戶0000000000000號開戶人資料及資金往
    來明細（上開他字卷第22至31頁）在卷可稽，被告自白與事
    實相符，可以採信。本件事證明確，被告犯行堪以認定，應
    予依法論科。
二、查被告行為後，刑法業於民國94年2月2日修正公布，並於95
    年7月1日施行。按行為後法律有變更者，適用行為時之法律
    ，但行為後之法律有利於行為人者，適用最有利於行為人之
    法律，現行刑法第2條第1項訂有明文。此條規定乃與刑法第
    一條罪刑法定主義契合，而貫徹法律禁止溯及既往原則，係
    規範行為後法律變更所生新舊法律比較適用之準據法，是刑
    法第2條本身雖經修正，但刑法第2條既屬適用法律之準據法
    ，本身尚無比較新舊法之問題，應一律適用裁判時之現行刑
    法第2條規定以決定適用之刑罰法律，先予辨明。又以本次
    刑法修正之比較新舊法，應就罪刑有關之共犯、未遂犯、想
    像競合犯、牽連犯、連續犯、結合犯，以及累犯加重、自首
    減輕暨其他法定加減原因（如身分加減）與加減例等一切情
    形，綜其全部罪刑之結果而為比較，最高法院95年5月23日
    著有95年度第8次刑庭會議決議可資參照。經查：
（一）刑法第33條第5款有關罰金之最低數額部分，因刑法分則
      編各罪所定罰金之貨幣單位原為銀元，修正前刑法第33
      條第5款規定：「罰金：（銀元）1元以上」，而銀元與新
      臺幣間之折算，依現行法規所定貨幣單位折算新臺幣條例
      規定，以銀元1元折算新臺幣3元；修正後刑法第33條第5
      款則規定：「罰金：新臺幣1000元以上，以百元計算之」
      ；經比較新舊法之規定，修正後刑法第33條第5款所定罰
      金之最低數額，較之修正前提高，自以修正前刑法第33條
      第5款之規定有利於被告。
（二）商業會計法第71條原規定：「商業負責人、主辦及經辦會
      計人員或依法受託代他人處理會計事務之人員有左列情事
      之一者，處5年以下有期徒刑、拘役或科或併科新臺幣15
      萬元以下罰金：一、以明知為不實之事項，而填製會計憑
      證或記入帳冊者。二、故意使應保存之會計憑證、帳簿報
      表滅失毀損者。三、意圖不法之利益而偽造、變造會計憑
      證、帳簿報表內容或撕毀其頁數者。四、故意遺漏會計事
      項不為記錄，致使財務報表發生不實之結果者。五、其他
      利用不正當方法，致使會計事項或財務報表發生不實之結
      果者」，嗣於95年5月24日修正公布為：「商業負責人、
      主辦及經辦會計人員或依法受託代他人處理會計事務之人
      員有下列情事之一者，處5年以下有期徒刑、拘役或科或
      併科新臺幣60萬元以下罰金：一、以明知為不實之事項，
      而填製會計憑證或記入帳冊。二、故意使應保存之會計憑
      證、會計帳簿報表滅失毀損。三、偽造或變造會計憑證、
      會計帳簿報表內容或毀損其頁數。四、故意遺漏會計事項
      不為記錄，致使財務報表發生不實之結果。五、其他利用
      不正當方法，致使會計事項或財務報表發生不實之結果」
      ，經比較新舊法之結果，以修正前商業會計法第71條規定
      ，對被告較為有利。
（三）刑法第28條將「實施」修正為「實行」，新舊法之共同正
      犯範圍因此而有變動，自屬犯罪後法律有變更 (最高法院
      96年度台上字第934號判決)，惟參照修正理由之說明，本
      案被告之犯罪行為，依新舊法，均成立共同正犯，適用新
      法並無較有利於被告。
（四）綜合上述各條文修正前、後之比較，就修正後之罰金最低
      數額，較修正前提高，顯然不利於被告；另商業會計法第
      71條部分，亦以修正前之規定有利於被告，而共同正犯之
      規定於新法亦無較有利於被告，揆諸前揭最高法院決議所
      揭示之罪刑綜合比較原則，依刑法第2條第1項前段之規定
      ，應整體適用行為時即修正前之規定。
三、核被告甲○○所為，均係犯公司法第9條第1項之公司應收之
    股款，股東並未實際繳納，而以申請文件表明收足罪、修正
    前商業會計法第71條第5款之利用不正當方法，致使財務報
    表發生不實之結果罪，及刑法第214條之使公務員登載不實
    罪。被告與凌其仁、不詳之代辦記帳業者及出具驗資證明之
    「大眾會計事務所」負責人謝曜駿等人間，有犯意聯絡及行
    為分擔，為共同正犯。又公司負責人明知公司應收之股款，
    股東並未實際繳納，而以申請文件表明收足，使公務員登載
    於職務上所掌之公文書，足以生損害於公眾或他人，所犯公
    司法第9條第1項前段及刑法第214條二罪，就行為人而言，
    僅有自然行為概念之一行為，且係基於一個意思決定為之，
    自應評價為一個犯罪行為（最高法院96年度第7次刑事庭會
    議決議參照）。被告以一個行為同時觸犯上開三罪，為想像
    競合犯，應依刑法第55條規定，從一最重之違反公司法第9
    條第1項之罪處斷。爰審酌被告為擔任名義負責人、設立公
    司而以上開方式辦理登記，影響國家對於公司行號之監督管
    理，惟尚無重大危害社會經濟秩序之情形，並斟酌渠等素行
    、犯罪動機、目的、手段及被告於犯後坦承犯行，態度良好
    等一切情狀，量處如主文所示之刑。
四、中華民國96年罪犯減刑條例第5  條規定：「本條例施行前
    ，經通緝而未於中華民國96年12月31日以前自動歸案接受偵
    查、審判或執行者，不得依本條例減刑。」其立法理由謂：
    「一、按通緝犯乃惡意逃避法律制裁，本無接受裁判及悔改
    之意，如嗣後經逮捕到案仍施予減刑，不啻有鼓勵民眾藐視
    法律之誤識，且對本條例施行前，因不知政府即將辦理減刑
    而自動到案服刑完畢之受刑人，因無法享受減刑寬典，尤難
    謂平。為維護法律尊嚴及消弭上述不公平現象，爰定明依本
    條例應減刑之通緝犯須於一定期限內自動歸案接受偵查、審
    判或執行，始能獲邀減刑寬典。二、將自動歸案截止日期定
    為96年12月31日，以免案件遷延，喪失減刑鼓勵犯罪人早日
    更生之美意。」由此可知，上開減刑條例第5  條之適用時
    機，限於「96  年7  月15日以前（包含當日）」經通緝，
    未於「96  年7  月16日施行起至96年12月31日以前（包含
    當日）」自動歸案，才不得依本條例減刑（臺灣高等法院暨
    所屬法院96年法律座談會刑事類提案第38號審查意見參照）
    。本案犯罪時間係在96年4月24日以前，且係於97年2月26日
    始經本院發布通緝，有臺灣高等法院通緝記錄表在卷可查，
    非於前開減刑條例施行前經通緝，自無該減刑條例第5條之
    適用，且無其他不能減刑之事由，合於該條例第2條第1項第
    3款之規定，爰依法減輕其宣告刑二分之一，關於易科罰金
    部分，被告於行為時之刑法第41條第1項前段規定：「犯最
    重本刑為5年以下有期徒刑以下之刑之罪，而受6個月以下有
    期徒刑或拘役之宣告，因身體、教育、職業、家庭之關係或
    其他正當事由，執行顯有困難者，得以1元以上3元以下折算
    1日，易科罰金」，又被告行為時之易科罰金折算標準，修
    正前罰金罰鍰提高標準條例第2條前段（現已刪除）規定，
    就其原定數額提高為100倍折算1日，則本件被告行為時之易
    科罰金折算標準，如以銀元300元折算1日，經折算為新臺幣
    後，即應以新臺幣900元折算為1日。惟95年7月1日修正公布
    施行之刑法第41 條第1項前段則規定：「犯最重本刑為5年
    以下有期徒刑以下之刑之罪，而受6個月以下有期徒刑或拘
    役之宣告者，得以新臺幣1000元、2000元或30 00元折算1日
    ，易科罰金」，比較修正前後之易科罰金折算標準，以95年
    7月1日修正公布施行前之規定，較有利於被告等，則應依刑
    法第2條第1項前段，均適用修正前刑法第41條第1項前段規
    定，定被告之易科罰金折算標準。
據上論斷，應依刑事訴訟法第273條之1第1項、第299條第1項前
段，公司法第9條第1項，修正前商業會計法第71條第5款，刑法
第2條第1項前段、第214條、第55條，修正前刑法第28條、第41
條第1項，修正前罰金罰鍰提高標準條例第2條，現行法規所定貨
幣單位折算新臺幣條例第2條，中華民國九十六年罪犯減刑條例
第2條第1項第3款、第7條、第9條，判決如主文。
本案經檢察官江貞諭到庭執行職務
中    華    民    國    98    年    2     月    19    日
                  刑事第八庭    法  官  楊蕙芬
以上正本證明與原本無異。
如不服本判決應於收受送達後10日內向本院提出上訴書狀，並應
敘述具體理由；其未敘述上訴理由者，應於上訴期間屆滿後20日
內向本院補提理由書（均須按他造當事人之人數附繕）「切勿逕
送上級法院」。
                                書記官  馬正道
中    華    民    國    98    年    2     月    19    日
附錄法條：
公司法第9條
公司應收之股款，股東並未實際繳納，而以申請文件表明收足，
或股東雖已繳納而於登記後將股款發還股東，或任由股東收回者
，公司負責人各處5 年以下有期徒刑、拘役或科或併科新臺幣
 50萬元以上250萬元以下罰金。
有前項情事時，公司負責人應與各該股東連帶賠償公司或第三人
因此所受之損害。
第 1 項裁判確定後，由檢察機關通知中央主管機關撤銷或廢止其
登記。但裁判確定前，已為補正或經主管機關限期補正已補正者
，不在此限。
公司之設立或其他登記事項有偽造、變造文書，經裁判確定後，
由檢察機關通知中央主管機關撤銷或廢止其登記。
修正前商業會計法第71條
第 71 條    商業負責人、主辦及經辦會計人員或依法受託代他
人處理會計事務之人員有下列情事之一者，處五年以下有期徒刑
、拘役或科或併科新臺幣六十萬元以下罰金：
一、以明知為不實之事項，而填製會計憑證或記入帳冊。
二、故意使應保存之會計憑證、會計帳簿報表滅失毀損。
三、偽造或變造會計憑證、會計帳簿報表內容或毀損其頁數。
四、故意遺漏會計事項不為記錄，致使財務報表發生不實之結果
    。
五、其他利用不正當方法，致使會計事項或財務報表發生不實之
    結果。
中華民國刑法第214條
（使公務員登載不實罪）
明知為不實之事項，而使公務員登載於職務上所掌之公文書，足
以生損害於公眾或他人者，處3年以下有期徒刑、拘役或5百元以
下罰金。


司法院資訊處製作；財團法人民間司法改革基金會備份。
